【裁判字號】    91,易,1254
【裁判日期】    920129
【裁判案由】    詐欺
【裁判全文】
臺灣彰化地方法院刑事判決                        九十一年度易字第一二五四號
    公  訴  人  臺灣彰化地方法院檢察署檢察官
    被      告  丙○○  男  三.
    選任辯護人  洪錫爵律師
右列被告因偽造文書案件，經檢察官提起公訴（九十年度偵字第三一五六號），本院
判決如左：
    主  文
丙○○連續意圖為自己不法之所有，以詐術使人將本人之物交付，處有期徒刑肆月，
如易科罰金，以參佰元折算壹日。
    事  實
一、丙○○因經濟拮据，於民國八十四年三月間，召集鍾雪梨、陳炳華等如附表一所
    示之人，參加由其擔任會首之民間互助會，會期自八十四年三月二十日起至八十
    七年八月二十日止，含會首共四十二會，每會新台幣（下同）一萬元，每月月二
    十日開標，採內標方式標會（下稱互助會(一)）。又於八十五年六月間，明知乙○○、丁○○○、黃啟倫（鍾雪梨之子）並未同意或授權以其等名義參加互助會，
    偽稱乙○○、丁○○○、黃啟倫三人為互助會會員，另召集孫李玉內等如附表表
    二所示之人，參加會期自八十五年六月十五日起至八十七年四月十五日止，每月
    十五日開標，每會二萬元，含會首合計二十三會，採內標方式標會之民間互助會
    （下稱互助會(二)）。上開二互助會均在丙○○住處由丙○○負責主持開標，投標
    方式或由會員以電話告知丙○○，由丙○○通知各會員得標者，並於開標後代收
    死會及活會會款，首會會款由會首收取，活會會員係以每會應繳會款扣除得標者
    所出之標息後繳納會款。詎丙○○基於意圖為自己不法所有之概括犯意，連續於
    八十五年九月十五日、八十六年一月十五日、八十六年五月十五日及其他不詳日
    期，假藉擔任會首開標之便，明知互助會(二)會員丁○○○、乙○○、黃啟倫未參
    加互助會，顯非投標者，及互助會(一)會員甲○○並非最高標者，在上址利用其召
    集互助會開標而部分會員未親自到現場之際，向到場及未到場之會員佯稱該次係
    由其冒標之會員得標，致使分別參加該互助會之鍾雪梨及其他活會會員陷於錯誤
    ，分別交付會款，以此方式詐得會款。嗣於八十六年間，丙○○無故止會，經鍾
    雪梨與其他互助會會員互相連絡，始查悉上情。
二、案經被害人鍾雪梨訴由臺灣彰化地方法院檢察署檢察官偵查起訴。
    理  由
一、訊據被告固坦承於右揭時、地召集互助會，惟矢口否認有冒標之犯行，辯稱：丁○○○、乙○○、鍾雪梨以其子黃啟倫名義有參加互助會(二)，之後反悔退出，伊
    頂下來，並無冒標；伊有向甲○○借標云云。經查，右揭事實業據告訴人鍾雪梨
    於偵查中、審理時指訴甚詳，核與證人丁○○○、乙○○於偵查中、審理時證稱
    未參加互助會(二)等情相符，被告自偵查迄本院審理中均未提出告訴人鍾雪梨及證
    人丁○○○、乙○○有參加互助會(二)之事證，是系爭互助會(二)名冊上「黃啟倫」
    、「丁○○○」、「乙○○」三人係被告冒名跟會，並於互助會進行中分別冒標
    向其他會員收取會款使用，至為灼然。另證人甲○○於偵查中證稱有參加互助會
    (一)三會，一會已得標，另二會為活會等語，被告供稱甲○○三會均已得標，顯與
    事實不符，被告所辯，顯係卸責之詞，洵無足採。被告利用會首開標之便，在其
    住所陸續冒標後仍佯稱係他人得標，向上開被冒標者及活會會員按月收取會款，
    自係以此方式詐取本人交付財物，事證已臻明確，被告犯行洵堪認定。
二、核被告所為，係犯刑法第三百三十九條第一項之詐欺取財罪。又被告等先後多次
    冒標並向活會會員佯稱他人得標而按月收取會款之犯行，時間緊接，犯罪構成要
    件相同，顯均係基於概括之犯意反覆為之，各應依連續犯之規定論以一罪並加重
    其刑。被告一個冒標詐財之行為，同時致使數個活會會員陷於錯誤而交付會款，
    係屬一行為觸犯數罪名，為想像競合之裁判上一罪關係，應依刑法第五十五條之
    規定，從重論以一罪。爰審酌被告於經濟狀況欠佳之際，不思循正途解決，竟圖
    以冒標詐財之方式，詐騙會款以解燃眉之急，罔顧活會會員之權益，其行可議，
    犯罪後已清償告訴人二十餘萬元等一切情狀，量處如主文所示之刑，並諭知易科
    罰金之折算標準，以示懲儆。按被告行為後，刑法第四十一條關於易科罰金之規
    定，業於九十年一月十日修正公布，九十年一月十二日生效，修正後刑法第四十
    一條第一項前段規定：「犯最重本刑為五年以下有期徒刑以下之刑之罪，而受六
    個月以下有期徒刑或拘役之宣告，因身體、教育、職業、家庭之關係或其他正當
    理由，執行顯有困難者，得以一元以上三元以下折算一日，易科罰金。」，而修
    正前刑法第四十一條規定：「犯最重本刑為三年以下有期徒刑以下之刑之罪，受
    六個月以下有期徒刑或拘役之宣告，因身體、教育、職業、家庭之關係，執行顯
    有困難者，得以一元以上三元以下折算一日，易科罰金。」，經比較新舊法適用
    之結果，以適用新法較有利於行為人，故依刑法第二條第一項前段規定，本件自
    應適用裁判時之法律即修正後刑法第四十一條第一項前段之規定，併予諭知易科
    罰金之折算標準。
據上論斷，應依刑事訴訟法第二百九十九條第一項前段，刑法第二條第一項前段、第
五十六條、第三百三十九條第一項、第五十五條、修正後刑法第四十一條第一項前段
，罰金罰鍰提高標準條例第一條前段、第二條，判決如主文。
本案經檢察官黃淑媛到庭執行職務。
中      華      民      國    九十二    年      一      月    二十九    日
                                  臺灣彰化地方法院刑事第一庭
                                    法      官  宋  恭  良
右正本證明與原本無異。
如不服本判決，應於送達後十日內向本院提出上訴狀 （須附繕本） ，上訴於台灣高等
法院台中分院。
                                    法院書記官  劉  玫  金
中      華      民      國    九十二    年      二      月      七      日
附錄論罪科刑法條：
刑法第三百三十九條：
意圖為自己或第三人不法之所有，以詐術使人將本人或第三人之物交付者，處五年以
下有期徒刑、拘役或科或併科一千元以下罰金。
以前項方法得財產上不法之利益或使第三人得之者，亦同。
前二項之未遂犯罰之。


司法院資訊處製作；財團法人民間司法改革基金會備份。
